【裁判字號】    99,上易,701
【裁判日期】    991027
【裁判案由】    給付貨款
【裁判全文】
臺灣高等法院民事判決                 99年度上易字第701號
上  訴  人  華緹國際開發有限公司
法定代理人  甲○○
訴訟代理人  張旭業律師
            楊珮君律師
被  上訴人  喬安娜服飾實業有限公司
法定代理人  乙○○
上列當事人間請求給付貨款事件，上訴人對於中華民國99年6月9
日臺灣臺北地方法院98年度訴字第1365號第一審判決提起上訴，
本院於99年10月13日言詞辯論終結，判決如下：
    主      文
上訴駁回。
第二審訴訟費用由上訴人負擔。
    事實及理由
一、被上訴人起訴主張：上訴人自民國（下同）94年起持續向訴
    外人天姿國際有限公司（下稱天姿公司）承包臺北市私立靜
    修女中（下稱靜修女中）之校服與運動套裝，並將之轉包予
    被上訴人，由被上訴人安排被上訴人公司位於大陸地區泉州
    工廠生產製作。嗣後上訴人於96年5 月25日再次自天姿公司
    取得靜修女中之國中部校服與高中部之運動套裝（下稱系爭
    服裝）之訂購合約，遂於同年5 月31日將系爭服裝之製作轉
    包給被上訴人安排生產製作，雙方並簽訂承購訂購合約（下
    稱系爭合約），扣除長袖圓領衫新台幣（下同）132,000 元
    後，貨款為1,031,400元。被上訴人於96年7月17日起至同年
    11月5 日為止，陸續分批由泉州工廠製作完成並委由訴外人
    龍整有限公司（下稱龍整公司）經由海運運回臺灣，由被上
    訴人交付上訴人送至靜修女中，已經履行交付系爭服裝之義
    務。而上訴人自天姿公司取得系爭服裝之貨款後，對於實際
    承攬製作系爭服裝之被上訴人卻未給付貨款。被上訴人於98
    年3 月24日寄發存證信函催促上訴人限期給付貨款，然上訴
    人屆期仍置之不理，被上訴人本於系爭合約關係，求為判決
    ：(一)上訴人應給付被上訴人1,031,400 元，及自起訴狀繕本
    送達翌日（98年5月20日）起至清償日止，按年息5%計算之
    利息；(二)願供擔保請准宣告假執行。
二、上訴人則以：
  (一)上訴人雖確實與天姿公司於96年5月25日簽訂採購合約書，
    總採購金額為1,207,500元（未含稅），但上訴人並未與被
    上訴人簽署系爭合約，且系爭合約僅蓋用橡皮圖章，並未蓋
    用上訴人之大小章，而上訴人對外所簽署之合約書均蓋用公
    司大小章。況上訴人與天姿公司之總採購金額為1,207,500
    元，但被上訴人所提出之系爭合約之金額為1,108,000 元，
    相互計算下，上訴人之利潤僅為100,000 元，且尚未扣除人
    事等成本支出，與常情不符。而被上訴人所提出之龍整公司
    到貨通知書所載之出貨數量，亦與系爭合約所記載之數量，
    並不相符，上訴人均否認其真正。
  (二)實則被上訴人之法定代理人乙○○與上訴人之法定代理人甲
    ○○原為男女朋友關係，甲○○本擔任財務會計一職，而乙
    ○○於被上訴人公司發生財務困難之後，商譽、信用不佳，
    乙○○遂慫恿甲○○成立另家公司對外接單，甲○○遂出資
    成立上訴人公司，兩家公司之財務運作均由甲○○掌管，乙
    ○○負責業務部門。之後甲○○再於93年8 月27日在大陸地
    區泉州市出資49.7萬美金成立泉州喬安娜服飾織造有限公司
    （下稱泉州喬安娜公司），並自斯時起，上訴人所承攬之服
    飾製作，均直接交由泉州喬安娜公司製作。是上訴人之法定
    代理人既然已於大陸地區設有泉州喬安娜公司負責服裝之製
    作，又何必委由被上訴人承攬系爭服裝之製作，足徵被上訴
    人之主張並不實在。
  (三)退步言之，如兩造確實合意成立契約，則因兩造並無書面契
    約存在，應以天姿公司實際所收受之成衣貨物數量、價金為
    準，即以天姿公司所收受之成品貨款1,154,552 元（含稅）
    按照國稅局之同業利潤表所示之成衣縫製代工毛利率平均約
    22%計算，上訴人之合理成本為900,551元，因此兩造承製訂
    購合約總價款應以此為準，方屬合理。
  (四)此外，上訴人向來替被上訴人代墊應付款項及人事行政等費
    用支出，如僅計算96、97年度之代墊款項即共計有2,317,62
    3 元，上訴人未受被上訴人之委任，亦無義務而為被上訴人
    管理應負款項之事務，基於此，兩造間顯有無因管理之法律
    關係，且此事務之管理，顯有利於被上訴人，亦不違反被上
    訴人明示或可得推知之意思，上訴人對於被上訴人即有民法
    第176條第1項之費用償還請求權，上訴人如需給付本案貨款
    ，上訴人亦得以上開債權主張抵銷等語，資為抗辯。
三、原審判決上訴人應給付被上訴人1,024,800元，及自98年5月
    20日起至清償日止，按年息5%計算之利息。駁回被上訴人其
    餘之訴。被上訴人就其不利部分，未據聲明不服。上訴人提
    起上訴，上訴聲明：(一)原判決不利於上訴人部分廢棄。(二)被
    上訴人在第一審之訴及假執行之聲請均駁回。被上訴人答辯
    聲明：上訴駁回。
四、本件不爭執事項：天姿公司承攬製作靜修女中之系爭服裝，
    而於95年5 月25日與上訴人約定由上訴人製作，雙方並簽訂
    採購合約書，採購總價金為1,207,500 元（未稅）。之後系
    爭服裝由泉州喬安娜公司製作完成，上訴人已經履行交付系
    爭服裝之義務，天姿公司亦已給付系爭服裝貨款予上訴人。
五、本件爭點：
  (一)被上訴人主張兩造間就系爭服裝之製作因簽訂系爭合約而有
    契約關係存在，是否有據？上訴人辯稱系爭服裝係該公司直
    接交由泉州喬安娜公司製作完成，是否可採？
  (二)兩造間就系爭服裝之製作如有契約關係存在，則被上訴人得
    請求之貨款金額為何？
  (三)上訴人辯稱其對於被上訴人有無因管理之費用償還請求權，
    並以此一債權主張抵銷，是否有據？
六、按契約之成立本不以署名畫押為要件，故凡當事人間締結契
    約，其書面之形式雖不完全，而能以其他方法，足以證明其
    意思已有合致之表示者，自無妨於契約之成立，當然發生法
    律上之效力（最高法院20年上字第1727號判例意旨參照）。
  (一)查天姿公司承攬製作靜修女中之系爭服裝，於95年5月25日
    與上訴人簽訂採購合約書，天姿公司向上訴人購買運動夾克
    、運動長褲、夏季休閒衫、休閒短褲、冬季休閒服、西裝外
    套、西裝短褲、西裝長褲、長袖襯衫、短袖襯衫等商品即系
    爭服裝，有採購合約書在卷可稽（原審卷第5、56頁）。系
    爭服裝係由泉州喬安娜公司製作完成，上訴人已履行交付系
    爭服裝之義務，有銷貨單在卷可稽（原審卷第14至25頁）。
    上情為兩造不爭執，可認為實。
  (二)次查，泉州喬安娜公司之投資者為臺灣喬安娜服飾實業有限
    公司即被上訴人、甲○○，法定代表人登記為乙○○，有中
    華人民共和國台港澳僑投資企業批准證書、企業法人營業執
    照在卷可稽（原審卷第61至63頁）。證人程寒竹即曾任上訴
    人公司之業務經理證稱泉州喬安娜公司係由被上訴人之乙○
    ○負責（原審卷第133頁反面至第134頁）。
  (三)再查，被上訴人提出與上訴人間就承製系爭服裝之承製訂購
    合約，其上蓋有「華緹國際開發有限公司合約專用章臺北市
    ○○○路2段82號4樓-3」之章，證人程寒竹證稱上開印章都
    是由上訴人法定代理人甲○○保管等語明確（原審卷第134
    頁反面），有承製訂購合約在卷可稽（原審卷第8頁），足
    認承製訂購合約上所蓋印文確為上訴人所有。
  (四)且查，(1)證人程寒竹證稱略以：伊於92年3月至95年7月任職
    於上訴人公司，為業務經理，被上訴人與上訴人是共用同一
    個辦公室，上訴人公司的業務只要案子接回來，就直接把單
    子交給被上訴人，上訴人只負責接單，被上訴人負責生產製
    造。臺北的喬安娜公司只有製造生產訂單，並沒有實際工廠
    ，實際工廠是在泉州的喬安娜公司等語（原審卷第133至134
    頁）；(2)證人吳雙證述略稱：伊自94年2月起任職約4年，擔
    任文書處理及採買布料等工作，業務接單進來後，會附給伊
    會辦單及合約、樣品，確認後開始製單，就是記載客戶的要
    求，單製作好後，就給業務確認簽名，伊再轉給上訴人之法
    定代理人甲○○、被上訴人法定代理人乙○○簽名，確認後
    ，伊用skype 的方式傳到泉州喬安娜公司，泉州喬安娜公司
    應該是乙○○負責經營等語（原審卷第134頁至反面）；(3)
    證人湯金純證述略稱：伊於91年10月至98年1月任職被上訴
    人公司樣本師，負責衣服的打樣與修改，伊知道是上訴人負
    責接業務，被上訴人負責做，被上訴人是負責樣衣，泉州的
    喬安娜公司如果在製作成衣上有問題，會和被上訴人聯絡等
    語（原審卷第163至164頁）；(4)上訴人之法定代理人甲○○
    於原法院98年度簡上字第276號返還借款事件中以證人身分
    具結證稱略以：上訴人公司的貨物都是委託被上訴人公司製
    作，主要是團體制服，有該案98年6月19日準備程序筆錄在
    卷可稽（原審卷第73至78頁）。
  (五)綜上事證可認，上訴人業務接單後委由被上訴人負責製作服
    裝樣衣，且由被上訴人指示泉州喬安娜公司生產成衣為兩造
    間之分工、合作模式。被上訴人主張上訴人將系爭服裝之製
    作轉包予被上訴人，兩造間存在契約關係，可以採信。
七、兩造間就系爭服裝之製作有契約關係，業經認定詳前理由六
    所述。依兩造間承製訂購合約付款方式約定：「貨品運送至
    臺灣交清後，經學校驗收合格後開具三個月期票。」，系爭
    服裝於靜修女中驗收合格後，即應以3 個月期票付款。兩造
    不爭執上訴人已經履行交付系爭服裝予天姿公司之義務，天
    姿公司亦已給付系爭服裝之貨款予上訴人，是以，被上訴人
    主張依據契約關係，請求上訴人給付系爭服裝之貨款，係屬
    有據。經查，承製訂購合約記載稅前之契約總價為1,108,00
    0元，被上訴人自陳應扣除其中長袖圓領衫132,000元（原審
    卷第3、8頁），故扣除後貨款應為976,000 元，加計稅金後
    貨款為1,024,800元。
八、按當事人主張有利於己之事實者，就其事實有舉證之責任，
    民事訴訟法第277 條定有明文。次按主張抵銷之當事人，就
    其主張抵銷之債權及數額確實存在之事實應負舉證責任（最
    高法院88年台上字第3398號裁判要旨參照）。
  (一)上訴人主張替被上訴人代墊應付款項及人事行政費用支出，
    於96年、97年度合計2,317,623 元，提出被上訴人於國泰世
    華銀行之帳戶資料（原審卷第178至186頁），為被上訴人否
    認。經查，被上訴人銀行帳戶資料，係顯示以現金或轉帳方
    式入帳，不能證明上訴人為被上訴人代墊應付款項及支出人
    事行政費用，尚難據為有利於上訴人之認定。
  (二)綜上，上訴人未立證證明其對被上訴人有2,317,623 元無因
    管理之債權存在，上訴人主張以上開債權為抵銷抗辯，為不
    可採。
九、上訴人下列抗辯，為不可採：
  (一)兩造間承製訂購合約上蓋有上訴人公司之圖章，且兩造間係
    有上訴人業務接單後委由被上訴人負責製作服裝樣衣，由被
    上訴人指示泉州喬安娜公司生產成衣之分工、合作模式，業
    經證人程寒竹、吳雙、湯金純等人證述明確在案，兩造間就
    系爭服裝之製作確有契約關係，詳前理由六所述，委託服裝
    承製並非要式契約，證人賴婉玲固證稱伊任職期間，兩造沒
    有簽過契約（原審卷第164至165頁反面），及承製訂購合約
    非蓋印上訴人之公司大、小章，尚難據為有利於上訴人之判
    斷。
  (二)兩造間有承製訂購服裝之契約關係，並有承製訂購合約在卷
    可稽（原審卷第8 頁），合約已載明金額以實際交貨之數量
    統計，自應以合約約定為準。上訴人辯稱若以合約金額計算
    其利潤僅為100,000 元，低於國稅局同業利潤表中成衣縫製
    代工毛利率，與一般商業習慣不符，承製訂購合約為偽造等
    語，尚非可採。
  (三)訴外人邢國柱於原法院98年度訴字第1694號損害賠償事件中
    具結證稱：上訴人公司算是在被上訴人公司的體制下，被上
    訴人公司法定代理人乙○○帶伊去接案，案件佣金歸伊等語
    ，有該案99年6 月18日準備程序筆錄在卷可稽（本院卷第72
    至76頁）；原法院檢察署98年度偵續字第353 號不起訴處分
    書記載乙○○告訴意旨略以：乙○○為上訴人公司及被上訴
    人公司實際負責人等語（原審卷第177 頁）。惟查，兩造既
    有上訴人業務接單後委由被上訴人負責製作服裝樣衣，由被
    上訴人指示泉州喬安娜公司生產成衣之分工、合作模式，上
    開證據尚難據為有利於上訴人之認定。上訴人辯稱兩造均有
    承攬業務之能力，兩造間無轉承攬之必要存在等語，為不可
    採。
十、綜上所述，被上訴人本於契約之法律關係，請求上訴人給付
    1,024,800元，及自起訴狀繕本送達翌日即98年5月20日起至
    清償日止，按年息5%計算之利息，為有理由，應予准許。是
    則原審判命上訴人如數給付，於法並無不合。上訴意旨指摘
    原判決不當，求予廢棄改判，為無理由，應予駁回。
十一、本件事證已臻明確，兩造其餘攻擊防禦方法及未經援用之
      舉證，經審酌核與本件判決結果不生影響，不再逐一論述
      ，附此敘明。
十二、據上論結，本件上訴為無理由，依民事訴訟法第449條第1
      項、第78條，判決如主文。
中    華    民    國    99    年    10    月    27    日
                    民事第一庭
                        審判長法  官  吳謙仁
                              法  官  蘇瑞華
                              法  官  李瓊蔭
正本係照原本作成。
不得上訴。
中    華    民    國    99    年    10    月    28    日
                              書記官  王才生

司法院資訊處製作；財團法人民間司法改革基金會備份。
